【裁判字號】    98,簡上,87
【裁判日期】    980812
【裁判案由】    給付服務費
【裁判全文】
臺灣高雄地方法院民事判決              98年度簡上字第87號
上  訴  人  宇宙國大廈管理委員會
法定代理人  乙○○○
訴訟代理人  丁○○
被上訴人    全方衛公寓大廈管理維護服務股份有限公司
法定代理人  甲○○
訴訟代理人  丙○○
上列當事人間給付服務費事件，上訴人對於民國97年12月31日本
院高雄簡易庭97年雄簡字第1307號第一審簡易判決提起上訴，本
院民國98年7月22日言詞辯論終結，判決如下：
    主  文
上訴駁回。
第二審訴訟費用由上訴人負擔。
    事實及理由
一、被上訴人起訴主張：兩造訂有管理服務合約，由其為上訴人
    大樓提供管理服務，合作期間至95年7 月15日終止，上訴人
    尚積欠95年6月及7月上半月管理服務費合計新台幣(下同)
    212,193 元，經催討均未為給付，爰依兩造管理服務契約約
    定之法律關係，請求上訴人給付積欠之管理服務費；並於原
    審聲明請求上訴人給付被上訴人212,193 元及自起訴狀繕本
    送達翌日起至清償日止，按年息5%計算之利息。
二、上訴人則以：對於積欠上開數額之管理服務費之事實不爭執
    ，惟依兩造管理服務契約之約定，被上訴人負責製作上訴人
    大樓出納、會計、每月收支明細等會計帳簿，並附具支出收
    據、發票等資料供上訴人查核，契約終止並應交付該等資料
    予上訴人，惟被上訴人未能依約交付自94年5 月1 日至95年
    4 月30日止應交付之會計等資料，自屬債務不履行，上訴人
    得為同時履行抗辯；又經上訴人依現有資料帳冊查對結果，
    卷第95頁筆錄)， 被上訴人派駐於上訴人大樓擔任總幹事即
    訴外人胡杰暉侵占上訴人款項319,437 元（於原審抵銷抗辯
    之金額為823,910 元，於本院準備程序改為319,437 元)，
    上訴人亦得為抵銷抗辯。並聲明駁回上訴人之訴及如受不利
    判決願供擔保請准免為假執行。
三、原審審理結果，為被上訴人全部勝訴之判決，上訴人提起上
    訴；並於本院補陳，兩造所訂之管理服務對上訴人而言不公
    平，因上訴人比較無經驗，又抵銷抗辯之金額改為319,437
    元 (惟98年6 月9 日準備程序期日又改稱上訴人僅能就如附
    表所示之6 筆款項提出較明確之證據，其他部分無證據可證
    明侵占之事實，本院卷第163-164 頁)等 語。並聲明：(一)原
    判決廢棄。(二)被上訴人在第一審之訴駁回。被上訴人則請求
    駁回上訴。
四、被上訴人主張兩造訂有管理服務合約，由其為上訴人大樓提
    供管理服務，合作期間至95年7 月15日終止，上訴人尚積欠
    95年6 月及7 月上半月管理服務費212,193 元未為給付之事
    實，業據提出存證信函、管理服務合約等為證，且為上訴人
    所不爭執，自應認為真實；是本件兩造爭執事項為(一)上訴人
    所為同時履行抗辯有無理由？(二)抵銷抗辯有無理由？(三)兩造
    所訂管理服務契約對上訴人是否顯有不公平？
五、上訴人所為同時履行抗辯有無理由？
  (一)按受任人應將委任事務進行之狀況，報告委任人，委任關係
    終止時，應明確報告其顛末。受任人因處理委任事務，所收
    取之金錢、物品及孳息，應交付於委任人。受任人以自己之
    名義，為委任人取得之權利，應移轉於委任人。民法第540
    條、第541 條分別定有明文。兩造訂立之管理維護服務契約
    約定係由被上訴人提供上訴人公寓大廈管理維護事宜，第3
    條並詳列約定之管理維護服務內容包括各項行政事務之管理
    工作等情，均有契約書附於原審卷內可參 (原審卷第167-17
    2 頁)， 足認兩造管理服務契約應屬委任契約性質，自有上
    開規定之適用；而依上開契約約定之管理服務內容，其中有
    關會計部分係約定「大樓出納、會計業務之管理... 」「大
    樓公共財產之列管，資料製作」，有上開契約附件1 之公寓
    大廈一般事務管理服務事項 (原審卷第172 頁)可 參，足認
    被上訴人關於會計等業務受委任範圍主要在於管理及公共財
    產之資料列管製作，雖附隨有就職責範圍內製作之報表、帳
    冊等應妥善保管之義務，然契約既未約定保管場所及被上訴
    人應於終止委任關係時應負上開帳冊等資料移交之義務，已
    難認移交相關帳冊係契約約定應為管理服務費之給付之互為
    對待給付關係，上訴人以之為同時履行抗辯，已難認為有理
    由。
  (二)況被上訴人主張相關年月報表均需委員會審核後始會公告住
    戶週知，依住戶規約約定，財委、主委、監委應有負責收支
    之監督、審核之職責，被上訴人派駐大樓之人員均逐月製作
    報表、交相關委員審核完後存查，被上訴人並未另外存檔，
    故沒有所謂上訴人大樓之會計資料提供 (原審卷第251 頁)
    ；而上訴人亦於審理中提出94、95年間部分大樓公共管理費
    用分攤收繳單 (本院卷第48-51 頁）、管理費日報表 (卷第
    53-61 頁)、 收支明細表、日記簿 (卷第67-80 頁、82-86
    頁、169-175 頁)、 所謂公告版及未公告版之收支明細表 (
    卷第106-110 頁、116-137 頁)、 綜合存款存摺 (卷第139-
    156 頁)等 資料，上開資料亦屬部分會計帳冊資料，既已在
    上訴人持有中並提出作為本件訴訟資料，上訴人所辯被上訴
    人未將相關資料交付之詞即難採信，況上訴人亦未舉證證明
    被上訴人未依約交付之相關資料為何，上訴人所辯難信為真
    。
  (三)再者，兩造管理服務契約係於95年7 月15日終止之事實為兩
    造所不爭執，而上開相關帳冊等資料對上訴人大樓而言應屬
    重要資料，如確有遺失或被上訴人未依約交還之情事，上訴
    人何有未曾催告返還，而遲至被上訴人訴請上訴人給付積欠
    之管理費後，始於97年2 月21日提出被上訴人未交付相關帳
    冊等資料之抗辯 (原審卷第55頁)， 所為亦與常理有違，難
    以採信。
  (四)是本件上訴人所為同時履行抗辯並無理由。
六、上訴人所為抵銷抗辯有無理由？
  (一)上訴主張胡杰暉侵占公共基金支出共侵占550,905 元 (即造
    假重複支出165,007 元、坐留擅自沖銷6,026 元、造假浮報
    31,883元、造假短報19,654元、未解繳專戶逕自支出43,112
    元、日記帳存入與銀行存入不符285,223 元)( 卷 第23-36
    頁)， 惟其為抵銷抗辯之金額則確定為319,437 (卷 第95頁
    ，98年4 月21日準備程序筆錄)， 並表示其他數額不再爭執
    ，本院自僅以上開抵銷抗辯之金額為審酌；上訴人自陳僅有
    如附表所列6 件侵占事實較為明確，可提出較明確之證據，
    其餘部分沒有證據可以提出作為胡杰暉侵占之事實 (卷第
    164 頁，98年6 月9 日準備程序筆錄)， 是除附表所示6 筆
    侵占事實金額合計26,032元部分外，其餘部分上訴人既未提
    出證據證明胡杰暉有何侵占情事，已難認上訴人所為抵銷抗
    辯有理由。
  (二)上訴人雖以胡杰暉所提每月收支明細表均有公告版與未公告
    版之區分，以公告版之收支明細表張貼予住戶看，未公告版
    則收起來，足見胡杰暉確有侵占之事實，然被上訴人否認所
    謂未公告版之收支明細表為真，上訴人亦未能舉證證明確有
    所謂未公告版之收支明細存在，所述已不無疑義；且上訴人
    就未公告版之收支明細上為何同有相關主委、監委、財委等
    監督人員之印文，上訴人則以因基於信任被上訴人之故而可
    能該等人員將印章直接交付總幹事保管或放置管理室，惟被
    上訴人則否認之，上訴人就此亦未能舉證證明以實其說，是
    泛言有所謂未公告版收支明細表之詞，難信為真。
  (三)上訴人雖另以有重複列支出之情形，惟被上訴人則以「上訴
    人自己所提出來公告的財務報表都有註明一個月兩次的支出
    ，其中一筆都是上一個月的費用，只是在同一個月支出，所
    以不能認為重複，可能因為相關委員審查用印緩慢所以會造
    成一個月支出兩次的結果。」 (卷第159 頁，98年5 月26日
    準備程序筆錄)， 上訴人亦不爭執公告版之報表確為被上訴
    人所述情形 (同上筆錄)， 惟又未能提出未公告版報表始為
    真正之證明，上訴人所述已難認為真實；況被上訴人以上訴
    人自行提出管委會存摺94年6 月、8 月之結存與上訴人所提
    公告版收支明細均相符，足認公告版之收支明細為真正，上
    訴人亦未為爭執，則上訴人既迄本院審結時為止，均未能提
    出所謂未公告收支明細或報表確實存在之證明，其此部分抗
    辯亦難認為有理由。
  (四)就附表編號2 部分，上訴人雖以依林明生出具之切結書證明
    欄杆係由林明生贈與，可見購置費係胡杰暉侵占，而被上訴
    人雖不否認林明生出具切結書之真正，然以「原審卷第16頁
    上訴人94年6 月份收支明細表就已經明確記載6 月8 日支出
    全園停車場租金1 萬元，6 月25日則是支出社區停車場圍牆
    、止滑板維修、資源回收箱拆除共49500 元，這兩筆很明顯
    是不同的支出項目，後一項跟全園停車場根本無關，上訴人
    今日所提的明細在後面加了欄杆的字樣，應該是事後加上的
    。」 (98年6 月9 日準備程序筆錄，卷第165 頁)， 上訴人
    對上開陳述亦未為爭執，僅以欄杆如為林明生贈與，油漆費
    用應不用高達15,000元，而認胡杰暉有侵占之事實 (98年7
    月12日言詞辯論筆錄)， 然上訴人亦未能證明油漆費用不應
    高達15,000元，僅空言胡杰暉有侵占情事，所辯並無足採；
    至上訴人另以94年7 月會議紀錄胡杰暉有承認侵占事實，惟
    被上訴人否認會議為真正，且衡情果胡杰暉於94年7 月即已
    自陳有侵占犯行，上訴人何能忍任胡杰暉繼續在上訴人處擔
    任總幹事職務至95年7 月兩造契約終止時，而未表示反對之
    意？況胡杰暉係自94年5 月到任，依常情亦無僅任職1 至2
    個月即開始有侵占之可能，是上訴人此部分抗辯難認為真實
    。
  (五)另就附表編號1 、3 、4 部分，上訴人亦未能提出胡杰暉實
    際有侵占款項之證明，而被上訴人則以「原審卷第15頁94年
    5 月的收支明細表支出部分第三項也載明大雅園藝維護費、
    補植花草共5500元，表示其中1500元是固定維護費，另外的
    4000元因為補植花草而支出，根本沒有上訴人今日第一項所
    指的侵占事實。原審卷第23頁94年10月28日戊棟頂樓加設曬
    衣架6500元，日記帳確實有該筆支出，所以也沒有侵占的事
    實。原審卷第26頁94年戊棟頂樓加裝曬衣架一組6500元，日
    記帳也有記載，可能是10月先作一組到了12月再補作一組，
    胡杰輝在12月的日記帳還特別註明共兩組可以證明戊棟確實
    是做了兩組的曬衣架，所以沒有侵占的事實。」 (98年6 月
    9 日準備程序筆錄，卷第165 頁)， 而上訴人雖以94年11月
    11日管理委員會會議記錄記載曬衣架總價5,600 元，而抗辯
    胡杰暉有侵占900 元之事實，惟經各委員會印章之94年10月
    收支明細表既記載戊棟設曬衣架之金額為6,500 元 (原審卷
    第23頁)， 上訴人又未能舉證證明上開收支明細表為虛偽不
    實，且未能證明其所提出之會議記錄始為真實，此部分抵銷
    抗辯亦難信為真。
  (六)另就附表編號6 部分，業據被上訴人提出94年度5 月份會計
    憑證，並主張依其上轉帳傳票94年5 月18日、94年5 月31日
    確實各有1 筆上訴人委員會給付被上訴人公司之管理費，其
    中94年5 月18日是給四月份的管理費125,970 元、94年5 月
    31 日 則是給五月份的管理費127,200 元，被上訴人確有在
    一個月收兩次管理費的事實，但分別收的是四月及五月的管
    理費，胡杰輝沒有侵占的問題 (同上準備程序筆錄，卷第
    166 頁)； 而上訴人對被上訴人所提上開資料真正亦表示不
    爭執，且自陳所有的廠商也都回應沒有重複報帳的問題，各
    廠商都有收到日記帳及收支明細表上所記載的所有款項 (同
    日筆錄)； 則上訴人此部分抵銷抗辯亦無理由。至附表編號
    5 部分，上訴人雖提出記載重複支出95年2 月19日委員會茶
    點1,080 元2 次之明細，惟其於原審所提出完整記載宇宙大
    廈95年2 月份收支明細表之收入明細及支出明細當月則僅有
    1 次委員會茶點1,080 元之記載 (原審卷第208 頁，被證4
    之1)，且上開明細記帳經上訴人委員會委員審核後蓋章於其
    上，亦有被上訴人於原審提出之收支明細表足稽 (原審卷第
    29-30 頁)， 是上訴人既未能證明其所提出之收支明細始為
    真正，又不否認被上訴人提出之明細收支表確實均每月經委
    員會委員蓋章於上，上訴人此部分所為抵銷抗辯亦難採信。
  (七)綜上，上訴人不能證明被上訴人之受僱人胡杰暉於任職上訴
    人處總幹事處時，有何侵占款項319,437 元之事實存在，上
    訴人依民法第224 條、544 條、184 條、188 條等規定以其
    與上開損害賠償債權存在為由，對被上訴人所為抵銷抵辯並
    無理由。
七、兩造所訂管理服務契約對上訴人是否顯有不公平？
    上訴人另以兩造所訂管理服務合約對上訴人而言並不公平，
    因上訴人為較無經驗之人；惟上訴人自陳與被上訴人訂立管
    理服務合約已7 年 (原審卷第103 頁)， 如兩造合約內容確
    有顯失公平之情事存在，上訴人何能持續由被上訴人提供管
    理維護服務長達7年之久，上訴人所述已難認為有理由；況
    兩造所訂管理服務契約，上訴人如就內容認有所不合理，亦
    非不能與被上訴人磋商變更部分內容，或另擇其他管理服務
    公司訂約，並非必與被上訴人訂約不可，是上訴人以兩造所
    訂管理服務契約因上訴人較無經驗，對上訴人而言顯失公平
    之抗辯並無理由。
八、綜上所述，被上訴人依兩造所訂管理服務契約約定之法律關
    係，請求上訴人給付積欠之管理服務費212,193 元及自起訴
    狀繕本送達翌日之96年5 月12日起至清償日止，按年息5%計
    算之遲延利息，上訴人對積欠管理服務費之事實並不爭執，
    被上訴人之請求自有理由；而上訴人所為同時履行抗辯與抵
    銷抗辯則均無理由既如上述；原審因而為被上訴人全部勝訴
    之判決並依職權宣告假執行，於法並無不合；上訴意旨求為
    廢棄改判並無理由，應予駁回。
九、本件事證已臻明確，兩造其餘之攻擊防禦方法及未經援用之
    證據，經斟酌後均不足以影響本判決之結果，爰不一一論述
    ，併此敘明。
十、據上論結：本件上訴為無理由，依民事訴訟法第43 6條之1
    第3 項、第449 條第1 項、第78條，判決如主文。
中    華    民    國    98    年    8     月    12    日
                  民事第四庭審判長法  官  林玉心
                                  法  官  楊淑珍
                                  法  官  王奕勛
正本係照原本作成。
本判決不得上訴。
中    華    民    國    98    年    8     月    12    日
                                  書記官  卓榮杰
附表
 ┌─────┬─────────────────────┬─────────┬────┐
 │編號      │侵占事實                                  │ 侵占金額         │備註    │
 ├─────┼─────────────────────┼─────────┼────┤
 │  1       │94年5 月31日支出社區外樹木處理4,000 元，鋸│                  │        │
 │          │樹係94年6 月23日完成，94年6 月30日支出    │                  │        │
 │          │16,500元含定期維護費1,500 元，足證胡杰暉侵│ 4,000元          │        │
 │          │占4,000元。                               │                  │        │
 ├─────┼─────────────────────┼─────────┼────┤
 │  2       │94年6 月30日支出泉達機車欄杆止滑板回收箱  │                  │        │
 │          │49,500元，而欄杆係由林明生免費提供，足證  │12,000元          │        │
 │          │胡杰暉侵占購置費約12,000元。              │                  │        │
 ├─────┼─────────────────────┼─────────┼────┤
 │  3       │94年10月28日支出戊棟頂樓曬衣架6,500 元，惟│                  │        │
 │          │該衣架總價為5,600 元，足證胡杰暉侵占900 元│   900元          │        │
 │          │。                                        │                  │        │
 ├─────┼─────────────────────┼─────────┼────┤
 │  4       │94年12月30日「11/26 戊棟頂樓曬衣架1 組」  │                  │        │
 │          │6,500 元，惟94年10月28日已支出5,600 元，足│  6,500元         │        │
 │          │證胡杰暉侵占6,500元。                     │                  │        │
 ├─────┼─────────────────────┼─────────┼────┤
 │  5       │95年2 月19日兩筆同金額委員茶點1,080 元，惟│                  │        │
 │          │當日委員會僅開1 次會議, 足證胡杰暉重複報支│  1,080元         │        │
 │          │侵占1,080 元                              │                  │        │
 │          │                                          │                  │        │
 ├─────┼─────────────────────┼─────────┼────┤
 │  6       │94年5 月28日同一住戶管理費1,552 元收取2 次│  1,552元         │        │
 │          │，足證胡杰暉侵占1,552元。                 │                  │        │
 ├─────┴─────────────────────┴─────────┴────┤
 │                                                    合計：26,032元                  │
 └──────────────────────────────────────────┘


司法院資訊處製作；財團法人民間司法改革基金會備份。
